【裁判字號】    97,交聲,755
【裁判日期】    971013
【裁判案由】    違反道路交通管理處罰條例聲明異議
【裁判全文】
臺灣士林地方法院交通事件裁定         97年度交聲字第754號
                                     97年度交聲字第755號
原處分機關  臺北市交通事件裁決所
異  議  人
即受處分人  甲○○
上列異議人即受處分人因違反道路交通管理處罰條例案件，對於
臺北市交通事件裁決所中華民國97年6 月12日所為之二處分（原
處分案號：北市裁三字第裁22-AEW515493號、北市裁三字第裁22
-AEW515494號）聲明異議，本院裁定如下：
    主  文
原處分關於甲○○汽車駕駛人駕駛汽車肇事，無人受傷或死亡而
未依規定處置逃逸，處罰鍰新臺幣參仟元，吊扣駕駛執照壹個月
及施以道安講習部分均撤銷。
前開撤銷部分，甲○○不罰。
其餘異議駁回。
    理  由
一、原處分意旨略以：異議人即受處分人甲○○騎乘AUX-383 號
    重型機車於民國97年3 月25日上午7 時50分許，在臺北市○
    ○路○ 段214 號超車時未保持適當間隔，致擦撞車號357-EY
    號計程車，肇事後未依規定處置而逃逸，經臺北市政府警察
    局大安分局員警掣單舉發，分別依違反道路交通管理處罰條
    例第47條第3 款處罰鍰新臺幣（下同）1,200 元、同條例第
    62條第1 項處罰鍰3,000 元，吊扣駕駛執照1 個月，施以道
    安講習，並依同條例第63條（原處分漏未記載第1 項第1 款
    ）記違規點數1 點。
二、異議意旨略以：原舉發機關僅依計程車司機片面陳述及現場
    圖，而非依現場跡證認定本件肇事原因，依計程車司機提供
    之照片，無法看出車體擦痕，亦無法判斷擦痕係此次擦撞造
    成或係舊有痕跡；當時伊並非超車，而係停車等待前方車輛
    前進，於準備發動時遭計程車以引擎速輕碰，事實上係計程
    車擦撞伊騎乘之機車；肇事者為計程車司機，而非伊肇事，
    伊有回頭看，但計程車司機無任何回應，亦未下車處理，伊
    並非肇事後逃逸云云。
三、按汽車行駛時，駕駛人應注意車前狀況及兩車併行之間隔，
    並隨時採取必要之安全措施，道路交通安全規則第94條第3
    項定有明文；又汽車駕駛人超車時，未保持適當之間隔，處
    新臺幣1,200 元以上2,400 元以下罰鍰，違反第47條第1 款
    者，除依原條例處罰鍰外，並記違規點數1 點，道路交通管
    理處罰條例第47條第3 款、同條例第63條第1 項第1 款亦有
    明定。次按認定犯罪事實所憑之證據，雖不以直接證據為限
    ，間接證據亦包括在內。然而無論直接證據或間接證據，其
    得為訴訟上之證明者，須於通常一般之人均不致有所懷疑，
    而得確信其為真實之程度者，始得據為有罪之認定。倘其證
    明尚未達此一程度，而有合理之懷疑存在，而無從使事實審
    法院得有罪之確信時，即應由法院為諭知被告無罪之判決（
    最高法院76年度臺上字第4986號判例參照）。又法院受理交
    通事件，準用刑事訴訟法之規定，道路交通管理處罰條例第
    89條前段定有明文，是以法院審理行為人違反道路交通管理
    處罰條例案件時，當有其適用。從而法院於審理行為人違反
    道路交通管理處罰條例案件，如就原處分機關所認定之行為
    人違規事實仍有合理之懷疑，而無法確信行為人確有該當於
    道路交通管理處罰條例各該處罰條文之構成要件事實時，此
    際即應依罪疑唯輕之原則，為受處分人有利之認定。復按汽
    車駕駛人駕駛汽車肇事，無人受傷或死亡而未依規定處置逃
    逸者，處新臺幣1,000 元以上3,000 元以下罰鍰，吊扣駕駛
    執照1 個月至3 個月，並應接受道路交通安全講習，道路交
    通管理處罰條例第62條第1 項、第24條第1 項第1 款分別定
    有明文。惟欲以此規定處罰汽車駕駛人，除客觀上須有駕駛
    人駕車肇事之情事，主觀上尚須該駕駛人知悉自己肇事仍然
    逃逸，始克相當，故若駕駛人並未肇事或不知自己肇事而離
    去，自不能依上開規定予以處罰。
四、查受處分人於上揭時地，超車時未保持適當間隔，致擦撞車
    號357-EY號計程車之事實，業據證人即車號357-EY號計程車
    駕駛人乙○○證稱：伊於上揭時間，停於信義路、安和路口
    等紅燈，伊停在外側車道，距離路口停止線約有10公尺距離
    ，該路口因施工，車輛擠在一起，綠燈亮起時，伊還未啟動
    ，受處分人機車便以時速25至30公里之車速，自伊後方緊貼
    伊車右側要超前，超車至伊車頭前方後，突然又倒退，機車
    左後方就刮到伊車右前保險桿，當時車陣已在行進中，伊無
    法下車要求受處分人處理，只好嗣後向大安分局報案，肇事
    機車之車號為AUX-383 ，伊看得很清楚；伊車之右前保險桿
    因此刮傷，於97年3 月28日進廠維修等語（本院卷第61至64
    頁），證人即舉發本件違規之員警高慶福並證稱：伊受理計
    程車司機報案，計程車司機表示受處分人之機車撞到其計程
    車右前保險桿，伊前往現場拍照畫現場圖，並為計程車司機
    製作談話紀錄，伊係根據道路交通事故初步分析研判表而掣
    發本件違規舉發通知單等語（本院卷第30至31頁），復有道
    路交通事故調查表1 紙、現場圖2 紙、道路交通事故補充資
    料表1 紙、交通事故談話紀錄表2 紙、照片4 幀、尚豐汽車
    有限公司報價單1 紙在卷可參（本院卷第46至51頁、第53、
    54、70、71頁），堪認上揭證人乙○○、高慶福證述屬實，
    應可採信。又上開事故係因受處分人駕駛車號AUX-383 號機
    車，於超車時未保持適當間隔肇致，有道路交通事故初步分
    析研判表1 紙在卷可佐（本院卷第45頁），抑且，受處分人
    自承：上揭時地車輛很多，伊跟在1 部小客車後方，前車往
    前行進，伊即跟著前車行駛，感覺機車左邊後方有碰撞，伊
    直覺看一下後方，乙○○之計程車在伊機車後輪左側，當時
    該計程車與伊之機車為零距離，2 車係擦撞接觸之狀態，有
    交通事故談話紀錄表1 紙附卷可稽（本院卷第50、65頁），
    適與證人乙○○證稱其計程車與受處分人機車之前後位置、
    機車超前後之擦撞情形等情節相符，堪認本件擦撞事故係因
    受處分人超車未保持適當間隔所致。受處分人雖否認擦撞計
    程車，辯稱：係計程車擦撞伊之機車云云，惟查，受處分人
    既稱：當時伊回頭看計程車司機，計程車司機並無何反應等
    語，可見肇事後之靜止位置為受處分人機車在計程車前車頭
    之前方。而本件計程車受損部位為右前保險桿，受處分人機
    車以後輪左側擦撞接觸計程車，業如前述，且為受處分人所
    不爭執，若計程車之右前保險桿先擦撞受處分人機車後輪左
    側者，則計程車於肇事後之停止位置，其車頭勢必超越受處
    分人之機車後輪，或計程車之車身與受處分人機車平行，絕
    無可能停止於上揭受處分人所稱之其回頭後尚可看見計程車
    司機駕駛座之位置。是依上開相對位置，足認受處分人機車
    欲超前而擦撞計程車，受處分人空口否認並辯稱其係遭計程
    車擦撞云云，殊無足採。
五、次查，原處分認受處分人有「肇事無人傷亡，未依規定處置
    而逃逸」之違規，無非以證人乙○○之指述為據。惟查，依
    證人乙○○之證述，事故發生時車陣已在行進中，故其並未
    下車與受處分人交談，亦未按喇叭警示受處分人停車等語（
    本院卷第61、63頁），證人乙○○既未為任何積極行為要求
    受處分人停車，受處分人又行駛於計程車前方，兼衡以斯時
    車流量大，且紅綠燈號甫轉換，各車輛紛紛起動行駛之情境
    ，堪認受處分人辯稱其不知機車已擦撞計程車因而離開，主
    觀上並無明知肇事而逃逸之故意或過失，尚非不能採信；受
    處分人雖自承感覺有擦撞，並回頭看計程車，證人乙○○並
    證稱：當時機車很多，伊與受處分人互相對看（本院卷第64
    頁），惟受處分人誤認所感覺到之碰撞，為其本身機車遭碰
    撞，業據受處分人供述在卷，且證人乙○○既與受處分人對
    看，卻又未為任何積極作為要求受處分人停車處理本件事故
    ，適足反證受處分人確不知已肇事而離去，殊難遽認其係知
    悉自己肇事仍然逃逸。原處分逕以受處分人駕車肇事，未依
    規定處置逃逸，難謂妥適，此部分裁罰應予撤銷。
六、綜上所述，本件受處分人騎乘車號AUX-383 號重型機車，於
    前揭時、地，超車未保持適當間隔之違規事實，事證明確，
    堪以認定，此部分異議為無理由，應予駁回。至原處分認受
    處分人駕駛汽車肇事未依規定逃逸之違規，惟依現有卷證，
    並無證據足資證明受處分人主觀上有肇事後逃逸之故意或過
    失，原處分遽為裁罰，尚有未洽，此部分異議為有理由，原
    處分關於肇事逃逸部分之裁罰應予撤銷，改諭知受處分人不
    罰。
據上論斷，應依道路交通案件處理辦法第19條、第20條前段，裁
定如主文。
中    華    民    國    97    年    10    月    13    日
                    交通法庭法  官  陳美彤
以上正本證明與原本無異
如不服本裁定應於送達後5日內向本院提出抗告狀
                            書記官  賴麗容
中    華    民    國    97    年    10    月    13    日


司法院資訊處製作；財團法人民間司法改革基金會備份。
